臺灣高雄地方法院民事判決　九十一年度訴字第四一七號
　　原　　　告　全家便利商店股份有限公司
　　法定代理人　乙○○
　　原　　　告　丁○○
　　右　二　人　甲○○
　　被　　　告　金順發產業有限公司
　　法定代理人　丙○○
右當事人間返還租金等事件，本院判決如左：
    主      文
被告應給付原告全家便利商店股份有限公司新台幣陸拾捌萬零壹佰壹拾元，及均自
民國九十一年二月二十六日起至清償日止，其中新台幣壹拾玖萬壹仟佰伍拾伍元部
分，按週年利率百分之八計算之違約金，另新台幣肆拾捌萬捌仟柒佰伍拾捌元部分，
按週年利率百分之五計算之利息。
被告應給付原告丁○○新台幣貳拾貳萬元，及自民國九十一年三月十七日起至清償日
止，按週年利率百分之五計算之利息。
原告全家便利商店股份有限公司其餘之訴駁回。
訴訟費用由被告負擔。
本判決原告勝訴部分，於原告全家便利商店股份有限公司以新台幣貳拾萬元或同額
之可轉讓定期存單，原告丁○○以新台幣柒萬伍仟元或同額之可轉讓定期存單，各為
被告供擔保後，均得假執行；但被告如於假執行程序實施前，分別以新台幣陸拾玖萬
元為原告全家便利商店股份有限公司，以新台幣貳拾貳萬元為原告丁○○預供擔保，
均得免為假執行。
原告全家便利商店股份有限公司其餘假執行之聲請駁回。
    事      實
甲、原告方面：
  一、聲明：(一)被告應給付原告全家便利商店股份有限公司（下稱「全家便利商店」
      ）新台幣（下同）十九萬一千三百五十五元，及自起訴狀繕本送達翌日起至清
      償日止，按月以百分之十計算之違約金。(二)被告應給付原告全家便利商店四十
      八萬八千七百五十八元，及自起訴狀繕本送達翌日起至清償日止，按週年利率
      百分之五計算之利息。(三)被告應給付原告丁○○二十二萬元，及自起訴狀繕本
      送達翌日起至清償日止，按週年利率百分之五計算之利息。(四)願供擔保請准宣
      告假執行。
  二、陳述：
    (一)原告全家便利商店於民國八十八年八月二十六日向被告承租坐落高雄市鹽埕區
      ○○○路二一六號、二一八號一樓房屋，並訂立書面租賃契約經鈞院公證處公
      證在案。原告全家便利商店於租得上開房屋後，遂與原告丁○○訂立委任經營
      契約，委任原告丁○○利用上開建物經營全家便利商店高雄鹽埕店。嗣被告因
      裝修上述建物外牆，遂於九十年五月十四日與原告全家便利商店簽立協議書，
      約定房屋修繕期間免收租金，並同意於房屋修繕期間給付高雄鹽埕店加盟者即
      原告丁○○每日二千元以補償影響店鋪營運之損失。被告即於九十年五月十四
      日就上開房屋架設鷹架進行外牆施工，且遲至同年八月三十一日始行完工，其
      間對於應給付原告丁○○每日二千元之損害乙事，均藉詞稱「待施工完成後再
      一次付清」等語，原告全家便利商店並於同年七月二十日發存證信函催告被告
      履行按日給付原告丁○○二千元之義務，且原告丁○○亦於同年十二月底向被
      告請求給付該筆款項，但被告均置之不理。是原告丁○○得本於上開協議內容
      ，請求被告給付施工期間以每日二千元計算之賠償金共計二十二萬元，及自起
      訴狀繕本送達翌日起至清償日止，按週年利率百分之五計算之利息。
    (二)依上開租賃契約第六條第一項之規定，原告全家便利商店得於三個月前通知被
      告，並賠償被告一個月租金額後終止租約，故原告全家便利商店遂於九十年九
      月十二日以存證信函通知被告提前終止租約，該通知已於同年月十三日到達被
      告，是上開租約已於同年十二月十三日終止，惟被告又藉詞推託不願受領房屋
      ，原告全家便利商店遂於九十年十二月十三日以存證信函通知被告，搬空後將
      拋棄占有，並催請被告受領上開房屋之返還。原告全家便利商店於上開租賃關
      係成立後給付被告押租金四十萬元，系爭租賃契約既已依法終止，依系爭租約
      第三條第二項及第六條第一項之規定，扣除相當於一個月租金之賠償金額及與
      九十年十二月一日至同年月十三日未付之租金債務抵銷後，被告尚應返還原告
      押租金十九萬一千三百五十五元，並依系爭租約第三條第二項之約定，原告全
      家便利商店得自被告遲延翌日起至清償日止，請求被告按月給付百分之十之違
      約金。
    (三)依前所述，被告已同意自九十年五月十五日起至同年八月三十一日止免收租金
      ，惟原告全家便利商店已先於八十九年九月二十五日以支票十二張預付八十九
      年十月一日起至九十年九月三十日止之租金，詎被告仍提示該免收租金期間之
      支票，其受領該部分租金，為無法律上之原因而受有利益，原告全家便利商店
      自得依民法第一百七十九條不當得利法律關係，請求被告返還租金四十八萬八
      千七百五十八元，及自起訴狀繕本送達翌日起至清償日止，按週年利率百分之
      五計算之利息。
    (四)對被告抗辯所為之陳述：
    １抵銷為單獨行為，一經向他方為抵銷之意思表示，即生消滅債務之效果，不待
      對方表示同意。而出租人押金返還義務之履行期，係以租賃契約終止且已返還
      租賃物時。本件租賃契約已於九十年十二月十三日終止，經原告搬空租賃房屋
      內之設備後，依法預先通知被告拋棄租賃房屋之占有，該拋棄之意思表示已於
      九十一年一月八日送達被告，故被告押金返還義務之履行期應為九十一年一月
      八日。原告因終止系爭租約所負一個月租金額之賠償義務與未償租金債務六萬
      一千六百四十五元，於九十年十二月十三日均已屆清償期，上開債務於民國九
      十一年一月八日亦具備抵銷適狀。經原告於言詞辯論時主張抵銷，自得溯及於
      得為抵銷時即九十一年一月八日各該債務消滅，被告不得再行主張同時履行抗
      辯。縱認押金返還義務係屬無確定期限之給付，需經債權人催告後始付遲延責
      任，惟經原告全家便利商店起訴催告，亦得溯及自起訴狀繕本送達之日起具備
　　　抵銷適狀，被告亦不得主張同時履行抗辯，並自該時起應負返還押租金之義務
　　　。
    ２系爭租金免收協議及第三人利益契約雖僅由被告簽名及蓋章，然該協議並非要
      式契約，其契約之成立依法雖應得當事人要約及承諾意思表示合致，但意思表
      示原不限於明示，即默示之意思表示亦足當之。原告於收受被告出具之免收租
      金及賠償協議書後，於九十年六月十三日由原告開發人員涂坤成向被告索討應
      給付原告丁○○之賠償金及應退還之租金，再於被告施工期間以存證信函催告
      被告履行應給付原告丁○○之賠償金額，此二行為顯可推知原告有接受被告提
      出本協議內容之意思。
    ３原告全家便利商店係承租系爭租賃物一樓，而被告搭建鷹架修繕二樓以上之外
      牆，致使影響一樓之正常營運，此並非租賃物之修繕行為，原告依誠實及信用
      原則雖不致於阻止被告上開修繕，然並不表示原告不得依不完全給付之規定請
      求被告於修繕期間調整租金數額或免除租金給付。原告全家便利商店於被告書
      立上開協議書後，自無必要再向被告請求調整或免收租金。況該協議係於九十
      年五月十五日訂立，而原告全家便利商店直至同年七月三日止仍與被告洽商加
      盟及完工後調降租金等事宜，可見本件租賃關係終止與否與該協議書並無任何
      關連性，原告依系爭租約第六條第一項之規定終止該租賃關係，僅係考量承租
      之必要性，而與上開免收租金協議無關。被告辯稱其係因原告全家便利商店即
      將終止系爭租賃關係，始書立該協議書云云，顯不足採。
  三、證據：提出公證書、租賃契約書、委任經營契約書、協議書、照片、存證信函
      暨郵件收件回執、押金收據、租金收據、始末狀況說明、內部聯絡條各一件為
      證，並聲請訊問證人涂坤成、駱宗名、王智正。
乙、被告方面：
  一、聲明：(一)駁回原告之訴。(二)如受不利判決，願供擔保請准宣告免為假執行。
  二、陳述：
    (一)原告全家便利商店起訴後又追加原告丁○○對被告損害賠償之請求，有礙被告
      之攻擊防禦，被告不同意該追加起訴。
    (二)原告全家便利商店雖於九十年九月十二日依系爭租約第六條第一項之約定，以
      存證信函通知被告終止該租約，是兩造間之租約應於九十年十二月十三日終止
      。惟原告違約在先，並未給付自九十年十二月一日起至同年月十三日之租金，
      被告自得援引同時履行抗辯，而無返還押租金之義務，是原告全家便利商店主
      張被告遲延返還押租金，並請求以百分之十計算之違約金，於法無據。
    (三)又被告於九十年五月間整修系爭租賃建物外牆，因原告全家便利商店恐危及其
      對於系爭租賃物之使用，並影響店面營業，遂向被告表示其於原告整修外牆期
      間將暫時閉店停業，待整修完成後再行復業，被告考量外牆整修期間約需一個
      月，且原告全家便利商店倘閉店停業，將無法使用系爭租賃物營業，故單方出
      具「協議書」表示不收取租金，且依加盟者即原告丁○○所計算之每日獲利結
      果，同意每日賠償原告丁○○二千元。惟該協議書並無原告全家便利商店之簽
      名或蓋章，可見此並非經兩造合意訂立之契約，亦非民法第二百六十九條所規
      定之第三人利益契約，原告丁○○自不得依此請求被告賠償。詎原告原家便利
      商店並未於被告進行外牆施工後依約停業，其並無營業損失可言，該約定已因
      原告全家便利商店之繼續營業而解除並失其效力，被告自無從履行不收租金及
      按日賠償二千元之承諾，否則原告將獲取雙倍利益，有違誠信原則。是以，原
      告全家便利商店請求被告返還自九十年五月十五日起至同年九月三十日止之租
      金四十八萬八千七百五十八元，於法無據，且原告丁○○依該協議書請求被告
      賠償二十二萬元，亦非有據。
　　(四)原告全家便利商店積欠被告自九十年十二月一日起至同年月十三日之租金，並
　　　遲至本件起訴後之九十一年三月十九日鈞院審理中始主張以對被告之押租金債
　　　權與上開債務抵銷。惟押租金債權之性質係在擔保租金債務履行，被告在原告
　　　全家便利商店履行租金債務前，不負押租金返還義務。縱令被告應返還該筆押
　　　租金，惟以百分之十計算違約金亦屬過高，應依民法第二百五十一條之規定予
　　　以酌減。
  三、證據：聲請訊問證人陳世憲。
    理      由
壹、程序方面：
    按民事訴訟法第二百五十五條第一項固規定，訴狀送達後，原告不得將原訴或變
    更追加他訴；然同條項第二款、第七款亦規定，請求之基礎事實同一或不甚妨礙
    被告之防禦及訴訟之終結者，不在此限。經查，原告丁○○雖於起訴後、第二次
    言詞辯論期日前之九十一年三月十四日追加起訴，然觀之本件原告全家便利商店
    起訴狀所載內容，已敘明原告丁○○起訴主張之原因事實，此部分請求之基礎事
    實，尚不因係以原告全家便利商店或原告丁○○之名義請求而有不同。再者，原
    告丁○○追加起訴之時，被告尚未到庭行言詞辯論或以書狀為何聲明或陳述，其
    追加起訴亦無礙被告之攻擊防禦可言。是被告雖不同意原告丁○○之追加起訴，
    惟此部分追加於法仍無不合，合先敘明。
貳、實體方面：
一、原告主張原告全家便利商店與被告於八十八年八月二十六日訂立租賃契約，承租
    被告所有門牌號碼高雄市鹽埕區○○○路二一六號、二一八號一樓建物，約定租
    期自同年九月十六日起至九十四年九月三十日止，原告全家便利商店並給付被告
    押租金四十萬元。嗣原告全家便利商店與原告丁○○訂立委任經營契約，將所承
    租之上開建物交由加盟者即原告丁○○經營全家便利商店高雄鹽埕店。因被告於
    九十年五月間進行上開建物二樓以上部分之外牆修繕，為避免影響原告加盟店之
    經營及建物使用，原告全家便利商店遂於同年月十五日與被告協議，於外牆修繕
    工程期間即自九十年五月十四日起至同年八月三十一日止，被告免收租金，且願
    按日賠償原告丁○○二千元之營業損失。詎被告並未依上開協議書內容履行，為
    此爰依協議書之約定，請求被告給付原告丁○○施工期間損害金二十二萬元及法
    定遲延利息，並得依不當得利之法律關係，請求被告返還原告全家便利商店所預
    收自九十年五月十四日起至同年八月三十日止之租金四十八萬八千七百五十八元
    及法定遲延利息。又原告全家便利商店已於九十年九月十二日依系爭租約第六條
    第一項之約定，以存證信函提前三個月終止上開與被告間之租賃契約，則該租約
    應於同年十二月十三日終止，扣除相當於一個月租金額之損害賠償十四萬七千元
    ，及抵銷原告自九十年十二月一日至同年月十三日應給付之租金六萬一千六百四
    十五元後，被告尚應返還原告押租金十九萬一千三百五十五元，及依租約第三條
    第二項之約定，自遲延翌日起至清償日止，按月以百分之十計算之違約金，為此
    提起本件訴訟等語。
二、被告則以：其於九十年五月十五日所出具之協議書，並無原告全家便利商店之簽
    章，非屬兩造契約約定，且原告全家便利商店並未依約停止營業，不得請求被告
    免收施工期間之租金，而原告丁○○並無損失可言，更不得請求按日賠償營業損
    失二千元。再者，被告在原告支付租金前，得拒絕返還押租金，原告全家便利商
    店遲至起訴後始於九十一年三月十九日主張抵銷，被告亦無依系爭租約第三條按
    月給付百分之十違約金之義務，縱認被告應給付原告全家便利商店上開違約金，
    該違約金數額亦屬過高，應予酌減等語，資為抗辯。
三、本件原告主張原告全家便利商店與被告於八十八年八月二十六日訂立租賃契約，
    承租被告所有門牌號碼高雄市鹽埕區○○○路二一六號、二一八號一樓建物，約
    定租期自同年九月十六日起至九十四年九月三十日止，原告全家便利商店並給付
    被告押租金四十萬元。嗣原告全家便利商店與原告丁○○訂立委任經營契約，將
    所承租之上開建物交由加盟者即原告丁○○經營全家便利商店高雄鹽埕店。該租
    約第六條第一項約定：「租期內，乙方（即原告全家便利商店）若擬終止本約，
    應於三個月前通知甲方（即被告），並同意以一個月租金賠償甲方，甲方絕無異
    議」等語。原告全家便利商店於九十年九月十二日發函被告終止系爭租約，該租
    約已於同年十二月十三日終止等情，業據原告提出公證書、租賃契約書、委託經
    營契約書、存證信函暨郵件回執各一件為證，且上情為被告所不爭執，是原告此
    部分主張，自堪信為真實。
四、至原告主張被告自九十年五月十五日起至同年八月三十一日止進行上開建物二樓
    以上外牆修繕工程，為避免原告全家便利商店無法使用該建物，致加盟經營者即
    原告丁○○蒙受營業損失，遂同意該期間免收租金，並按日賠償原告丁○○二千
    元等情，雖被告自認其建物外牆修繕期間為自九十年五月十五日起至同年八月三
    十一日止，然辯稱其出具該「協議書」係其單方出具，並以原告全家便利商店同
    意於該施工期間暫停營業為前提，原告全家便利商店並未停業，其自無依協議書
    內容履行之義務等語。是首應審究者在於，被告所出具之「協議書」是否屬兩造
    之約定？有無約定以原告全家便利商店停業為條件？
  (一)按民法第九十八條規定，解釋意思表示，應探求當事人之真意，不得拘泥於所用
    之辭句。又解釋契約，並應斟酌立約當時之情形，及一切證據資料以為斷定之標
    準，庶不失契約之真意，惟所用之辭句業已表示當事人真意，無須別事探求者，
    即不得反捨所用之辭句而更為曲解。
  (二)經查，被告於九十年五月十五日出具之「協議書」內容係載為：「茲因甲方（即
    被告）於九十年五月十四日起於外牆施工，造成乙方（即原告全家便利商店）營
    業上之部分損失，現甲、乙雙方協議於施工期間甲方租金免收，另賠償加盟者每
    日新台幣二千元之損失，雙方絕無異議，恐口說無憑，特立此據」等語，其上並
    經被告公司蓋用與系爭租賃契約書所用印文相符之印章，及經被告公司當時之負
    責人陳志銘簽名，且載明「甲、乙雙方協議」等語，可見此確為原告全家便利商
    店與被告間之約定，並不因原告全家便利商店是否在書面簽名而有差異。是被告
    抗辯協議書並非兩造約定云云，洵非可採。
  (二)復查，該協議書係經原告全家便利商店高屏營業部襄理王智正與被告公司股東陳
    世憲洽談而成，經訴外人陳世憲在該協議書草稿簽名後，依草稿內容繕打而成等
    情，除有原告提出之協議書草稿一件為證外，並經證人王智正到庭陳述屬實。雖
    證人陳世憲證稱，其當初與原告全家便利商店協商之前提是原告必須閉店等語，
    然其亦自陳「並未進一步提及原告全家便利商店究竟是暫時停業抑或完全搬離系
    爭建物」等語，由其所述，倘閉店與否乙事乃被告是否於施工期間免收租金並給
    付賠償金之前提，何以在協議書內容中隻字未提，且焉有未就停止營業之期間、
    如何復業等相關事宜一併協商之理，可見證人陳世憲所證，並非可採。況且，協
    議書亦載明係為賠償原告全家便利商店「營業上之部分損失」等語，此與當時亦
    在場洽談之原告全家便利商店開發專員涂坤成所證：「因為該門市是加盟店，有
    獨立人事費用支出，一個月不營業不僅加盟店沒有收入，店內貨品如冰品等亦會
    毀損，如果閉店被告必須按日賠償五千元，被告認為金額太高，所以協商結果是
    我們繼續營業，被告免收租金並賠償原告丁○○每日二千元之損失」等語，互核
    相符，益徵成立協議之時，並未以原告全家便利商店暫停營業為前提。是被告抗
    辯兩造協議書係以原告停止營業為前提云云，並非可採。
  (三)依上所述，原告丁○○係受原告全家便利商店租用系爭房屋委任經營高雄鹽埕店
    之加盟者乙節，既為兩造所不爭執，是原告丁○○依上開協議書內容，請求被告
    自九十年五月十四日起至九十年八月三十一日止共計一百十日，按日賠償二千元
    ，即計為二十二萬元，及自起訴狀繕本送達翌日即九十一年三月十七日起至清償
    日止，按週年利率百分之五計算之利息，即為有理由，應予准許。
  (四)又原告全家便利商店依不當得利之法律關係請求被告返還自九十年五月十四日起
    至同年八月三十一日止之租金四十八萬八千七百五十八元，及自起訴狀繕本送達
    翌日即九十一年二月二十六日起至清償日止，按週年利率百分之五計算之利息部
    分：按民法第一百七十九條規定，無法律上之原因而受利益，致他人受損害者，
    應返還其利益；雖有法律上之原因，而其後已不存在者，亦同。被告於九十年五
    月十五日另與原告全家便利商店成立協議免收租金乙事，已認定如前，就原告所
    繳納此一期間租金之數額，被告亦不加爭執，則原告全家便利商店給付被告上開
    租金之法律上原因，其後已經消滅，被告受有該數額租金之利益，應返還原告全
    家便利商店。故原告全家便利商店上開請求，亦為有據，併應准許。
五、另原告全家便利商店請求被告返還押租金十九萬一千三百五十五元，及自起訴狀
    繕本送達翌日即九十一年二月二十六日起至清償日止，按月以百分之十計算之違
    約金部分：
  (一)經查，兩造於系爭租約第三條第二項約定，「押金新台幣四十萬元整，乙方（即
    原告全家便利商店）依約交還本件房屋時，同時由甲方（即被告）無息返還乙方
    ，除得逕行扣抵乙方所欠租金外，不得以任何理由藉詞拖延，如有遲延，應自遲
    延之日起對乙方支付以按月百分之十計算之違約金」等語，此觀之該契約書所載
    內容即明。又對於原告家全便利商店主張系爭租約係於九十年十二月十三日終止
    ，並得以該押金扣抵一個月租金十四萬七千元作為賠償金乙節，為被告所不爭執
    。雖原告全家便利商店係於起訴後之九十年三月十九日言詞辯論期日始主張以上
    開對被告之押租金債權，與其所負自九十年十二月一日起至同年月十三日之租金
    債務共計六萬一千六四十五元主張抵銷，然按民法第三百三十四條第一項前段規
    定，二人互負債務，而其給付種類相同，並均屆清償期者，各得以其債務，互為
    抵銷；且同法第三百三十五條第一項規定，抵銷應以意思表示，向他方為之，其
    相互間之債務溯及自最初得為抵銷時，按照抵銷數額而消滅。是原告全家便利商
    店所負自九十年十二月一日起至同年月十三日之租金債務，即因其於九十一年三
    月十九日主張抵銷，而溯及至該租約終止時消滅，本無租金遲延給付可言，被告
    此節主張，已不可採。況由兩造租約之約定內容可知，被告本得逕以本件押租金
    扣抵原告所負自九十年十二月一日起至同年月十三日之租金債務，是被告積欠該
    筆租金與押租金返還義務二者間，亦不構成對待給付，更無同時履行抗辯之適用
    。是以，被告執此抗辯其得主張同時履行抗辯，而無返還押租金義務云云，即無
    理由。
  (二)另被告又主張該違約金約定過高應予酌減乙節，按民法第二百五十二條規定，約
    定之違約金過高者，法院得減至相當之數額，又違約金，除當事人另有訂定外，
    視為因不履行而生損害賠償總額。經查，原告已於九十年十二月三日以台北雙連
    郵局第一七三五號存證信函通知被告「租賃契約終止日（即九十年十二月十三日
    ），於扣除一個月租金賠償及十二月份剩餘天數之租金後，請台端（即被告）依
    法返還押租金之餘額」等語，此有該存證信函一件在卷可證。是被告經原告催告
    返還押租金而不履行，就扣除一個月租金賠償額及十二月份剩餘日數租金以外之
    押租金給付，已有遲延履行情事，依上述租約第三條第二項之約定，被告固應給
    付原告全家便利商店按月以百分之十計算之違約金。惟查，衡諸原告全家便利商
    店因被告遲延返還押租金餘額金十九萬一千三百五十五元，依社會通念，將受有
    該筆資金可能產生之利息損害，參諸目前之放款利率及存款利率，本院斟酌原告
    全家便利商店所受損害大小，認按月以百分之十計算違約金尚屬過高，應以年息
    百分之八計算為適當。
  (三)綜上，原告全家便利商店依兩造租約第三條第二項之約定，請求被告給付十九萬
    一千三百五十五元，及自起訴狀繕本送達翌日即九十一年二月二十六日起至清償
    日止，按週年利率百分之八計算之違約金，為有理由，應予准許；逾此部分之請
    求，則為無理由，應予駁回。
六、假執行之宣告：
    兩造均陳明願供擔保，請准宣告或免為宣告假執行，就本件原告勝訴部分，經核
    均無不合，爰分別酌定如主文所示之相當擔保金額准許之。至原告敗訴部分，假
    執行之宣告亦失所附麗，併予駁回。
七、訴訟費用負擔部分，本院因斟酌兩造勝敗比例情形，爰依民事訴訟法第七十九條
    但書之規定，命訴訟費用由被告一造負擔，附此敘明。
據上論結，原告之訴為一部有理由，一部無理由，依民事訴訟法第七十九條但書、第
三百九十條第二項、第三百九十二條，判決如主文。
中　　　華　　　民　　　國　　九十一　　年　　　五　　　月　　二十三　　日
                              臺灣高雄地方法院民事第五庭
~B法　　　官　汪怡君
右為正本，係照原本作成。
如不服本判決，應於送達後二十日內向本院提出上訴狀。
中　　　華　　　民　　　國　　九十一　　年　　　五　　　月　　二十三　　日
~B書　記　官　李春慧
